臺灣高等法院臺中分院刑事判決　　　　　　　　　九十二年度上訴字第二三五七號
　　上　訴　人
　　即　被　告　卯○○
右上訴人因偽造文書等案件，不服臺灣臺中地方法院九十二年度訴字第九○七號中華
民國九十二年十月二十八日第一審判決（起訴案號：臺灣臺中地方法院檢察署九十一
年度偵字第五三八二號），提起上訴，本院判決如左：
    主      文
原判決撤銷。
卯○○連續行使偽造私文書，足以生損害於他人，累犯，處有期徒刑肆月。如易科罰
金，以參佰元折算壹日。
    事  　　實
一、卯○○曾因違反專利法案件，經法院判處有期徒刑五月確定，於八十八年一月二
    十六日易科罰金執行完畢。於八十七年五月間，自任互助會會首，招集莊順利、
    子○○（即壬○○）、庚○○、張碧蓮、癸○○、永大金屬塑膠股份有限公司（
    下稱永大公司）、丁○○等人為互助會員，連會首共八十二會，會員計有六十四
    人（下稱甲互助會），約定每人每會新臺幣（下同）一萬元，底標七百元，會期
    自八十七年五月十五日起至九十年九月十五日止，採內標方式標會，每次開標以
    投標金額最高及次高之會員得標（即兩人得標），開標地點在台中縣大安鄉○○
    路八○二巷二九號朝巽機械工業有限公司（下稱朝巽公司），並授權由卯○○負
    責於每月十五日晚上八點三十分在上址公司內開標、收取標金、交付得標會款等
    情事。卯○○又於八十九年三月間，自任互助會會首，招集包括丁○○、辰○○
    、辛○○、寅○○、丙○○、甲○○等人為互助會員，連會首共六十會，會員計
    有四十四人（下稱乙互助會），約定每人每會一萬元，底標八百元，會期自八十
    九年三月五日起至九十一年八月五日止，採內標方式標會，每次開標以投標金額
    最高及次高之會員得標，開標地點亦在朝巽公司，並授權由卯○○負責於每月五
    日晚上八點三十分在上址公司內開標、收取標金、交付得標會款等情事。詎卯○○因資金週轉不靈，竟基於偽造標單予以行使及意圖為自己不法所有之概括犯意
    ，明知附表一、二遭冒標會員欄所示之丁○○等甲、乙互助會會員均仍係活會（
    下稱丁○○等活會會員），於附表一、二冒標日期欄所示日期，在上址公司內，
    未經丁○○等活會會員之同意，偽造如附表一、二所示丁○○等活會會員之署押
    ，並載明如附表一、二得標利息欄所示之得標利息，出示該標單，先後分別向甲
    、乙二會之活會會員提示行使，主張標單所示之會員參與標會並標得互助會，足
    生損害於附表一、二所示之遭冒標活會會員及其他活會會員，致使甲、乙二會之
    活會會員不知有詐，信以為真，交付會款，而詐得如附表一、二詐得金額欄所示
    之金額。嗣經被害人子○○等人於九十年四月十五日甲互助會開標日發現被冒標
    情事，卯○○始與甲、乙互助會之被冒標人及其他活會會員協商還款事宜，並簽
    發本票予子○○等人收執。
二、案經被害人子○○及大金屬塑膠股份有限公司公司訴請臺灣臺中地方法院檢察
    署檢察官偵查起訴。
　　理      由
一、上訴人即被告卯○○（下稱被告）對於右揭招集互助會，未得活會會員之同意，
    即以其等名義偽造標單競標得標，向不知情之活會會員收取會款之事實，於偵查
    中、原審法院及本院審理時均坦承不諱，核與告訴人子○○、證人即活會會員王
    良文、戊○○、丙○○、癸○○、己○○、丁○○（見原審卷第四二至四五頁、
    五二至五四頁）、范兆興、巳○○、乙○○、寅○○、辛○○、范凱雄（見原審
    卷第九十三頁、第一一九至一二二頁）等人於原審法院調查時到庭所指述及結證
    之情節相符，並有甲、乙互助會單影本各一份附卷可稽，足見被告之自白與事實
    相符。另被告自承所詐得之會款，業已由其週轉使用，益見被告有為自己不法所
    有之意圖甚明，是本件事證明確，被告犯行洵堪認定，應依法論科。
二、查被告卯○○偽造活會會員署押，並填上欲標取之利息，依習慣係表示該會員以
    填寫之金額競標，此標單依刑法第二百二十條第一項規定以文書論。故被告偽造
    如附表一、二所示遭冒標之會員丁○○等會員名義之標單，並持以行使，詐取會
    款，所為係犯刑法第二百十六條、第二百二十條第一項、第二百十條之行使偽造
    私文書罪，及同法第三百三十九條第一項之詐欺取財罪。被告偽造如附表一、二
    所示丁○○等活會會員之署押均為偽造私文書之部分行為，所犯偽造私文書之低
    度行為，為行使偽造私文書之高度行為所吸收，均不另論罪。被告於每次開標時
    ，偽造標單後予以行使，向甲、乙互助會之多名活會會員詐取會款，係屬一行為
    觸犯數罪名之同種想像競合犯，應從一處斷。被告先後多次所犯行使偽造私文書
    及詐欺取財罪，時間緊接，犯罪構成要件各相同，顯均係基於概括犯意為之，均
    為連續犯，應各依刑法第五十六條之規定，論以一罪，並加重其刑。公訴人起訴
    事實雖未敘及附表一編號一、二、四、五、七及附表二編號三、四所示之犯罪事
    實，然此部分事實，與公訴人起訴之犯罪事實，具有連續犯之裁判上一罪關係，
    為起訴效力所及，法院自得併予審理，附此敘明。另被告所犯連續行使偽造私文
    書罪及連續詐欺取財二罪間，有方法目的之牽連關係，應從較重之連續行使偽造
    私文書罪處斷。被告曾因違反專利法案件，經法院判處有期徒刑五月確定，於八
    十八年一月二十六日易科罰金執行完畢，此有台灣高等法院被告全國前案紀錄表
    可憑。被告於五年之內再犯本案之罪，應依累犯規定遞加重其刑。
三、原審判決認被告右揭犯行，事證明確，對被告論罪科刑，固非無見。但被告係累
    犯，原審未予認定。又被告已獲得被害人子○○（兼大公司負責人）、戊○○
    、己○○、丁○○、癸○○、寅○○、丙○○等人於本院行準備程序時，表示願
    原諒被告（見本院卷第四九頁）；甲○○、丙○○、張榮珍、庚○○、辛○○、
    寅○○、添來、巳○○、曾美玉、丑○○、洪清泉亦於和解書上簽名捺指印，表
    示願原諒被告，此有和解書可憑，戊○○並表示，被告因本案家破人亡（即被告
    二個兒子均已死亡，其中一個兒子係上吊自殺）；丁○○表示：希望被告賺錢還
    伊等錢，也可以養活自己等語，足認被告已獲得被害人及告訴人等人之諒解，原
    審未及審酌。被告上訴略以其冒用活會會員名義標會，是要用來週轉，維持公司
    的經營，並非惡意詐欺倒會，指摘原審判決量處有期徒刑十月，量刑過重，其上
    訴為有理由，且原審判決有上開瑕疵，應由本院將原審判決撤銷改判。查被告係
    因資金週轉不靈，才冒活會會員名義標會，詐取會款供公司週轉。於宣布倒會後
    ，則提供不動產、機器設備、白鐵材料、車輛等財產給債權人處理，竭盡所能，
    彌補被害人等損失；且連喪二子，令人同情。爰審酌被告犯罪之動機、方法、手
    段、所詐得之財物及及已得大部分被害人之原諒等一切情狀，於因連續犯、累犯
    加重之刑法範圍內，量處如主意所示之刑，並諭知易科罰金之折算標準。至被告
    所偽造之標單十三張，業經於被告開標後丟棄而均滅失不存在，此業據被告陳明
    在卷（詳見原審法院刑事卷宗九十二年十月十四日審判筆錄第十頁），故均不予
    諭知宣告沒收，併予敘明。
四、公訴意旨另以：被告卯○○於甲互助會又分別冒用范兆興、范凱雄、塗貴林等三
    人之活會互助會會員名義，於乙互助會又分別冒用巳○○、丑○○、庚○○、己○○、乙○○等五人之活會互助會會員名義，偽造標單並持以行使，而使其他會
    員信以為真，致陷於錯誤，分別交付會款予被告，因認被告此部分亦連續涉犯有
    刑法第二百十六條、第二百二十條第一項、第二百十條之行使偽造私文書罪及同
    法第三百三十九條第一項之詐欺取財罪嫌云云。按犯罪事實應依證據認定之，無
    證據不得認定其犯罪事實；又被告或共犯之自白，不得作為有罪判決之唯一證據
    ，刑事訴訟法第一百五十四條第二項及同法第一百五十六條第二項定有明文。另
    認定不利於被告之事實，須依積極證據，苟積極證據不足為不利於被告事實之認
    定時，即應為有利於被告之認定，更不必有何有利之證據（最高法院三十年上字
    第八一六號判例參照）。本件公訴人認被告另涉犯此部分罪嫌，無非係以此部分
    事實，業據被告於偵查中坦承不諱，為其論據。惟被告於原審法院否認有何如公
    訴人所指訴之此部分連續偽冒范兆興、范凱雄、塗貴林、巳○○、丑○○、庚○○、己○○、乙○○等人之活會會員名義詐欺取財之犯行，辯稱：伊不記得有以
    上開會員之名義冒標等語，於本院亦否認有此部分犯行。遍觀全卷，亦無其他積
    極證據足以證明告確有此部分連續偽冒范兆興、范凱雄、塗貴林、巳○○、丑○○、庚○○、己○○、乙○○等人之活會會員名義詐欺取財之行為。又被告已坦
    承有前開認定有罪部分之冒用活會會員名義詐標之行為，被告若有此部分冒標犯
    行，衡情即無必要另為飾詞狡辯之必要，從而尚不得僅以被告偵查中自白，即認
    定被告有此部分連續詐欺取財及連續行使偽造私文書犯行。被告此部分犯罪不能
    證明，原應諭知被告此部分為無罪之判決，惟公訴人認此部分之事實，與前開判
    決有罪部分之犯罪事實，有連續犯之裁判上一罪之關係，爰不另為無罪之諭知，
    併此敘明。
據上論斷，應依刑事訴訟法第三百六十九條第一項前段、第三百六十四條、第二百九
十九條第一項前段，刑法五十六條、第二百十六條、第二百十條、第三百三十九條第
一項、第五十五條、第四十七條，罰金罰鍰提高標準條例第一條前段、第二條，判決
如主文。
本案經檢察官午○○到庭執行職務。
中      華      民      國　    九十三     年     二      月   二十五 　日
                              　臺灣高等法院臺中分院刑事第九庭
                                      審判長法　官　陳　筱　珮
                                      　　　法  官  康  應  龍
                                      　　　法  官  趙  春  碧
右正本證明與原本無異。
如不服本判決應於收受送達後十日內向本院提出上訴書狀，其未敘述上訴之理由者並
得於提起上訴後十日內向本院補提理由書（均須按他造當事人之人數附繕本）。
　　　　　　　　　　　　　　　　　　　　　　書記官  陳　文　琴
中      華      民      國　    九十三     年     二      月   二十七 　日
附錄本案論罪科刑法條全文：
刑法第二百十條：
偽造、變造私文書，足以生損害於公眾或他人者，處五年以下有期徒刑。
刑法第二百十六條：
行使第二百十條至第二百十五條之文書者，依偽造、變造文書或登載不實事項或使登
載不實事項之規定處斷。
刑法第三百三十九條第一項：
意圖為自己或第三人不法之所有，以詐術使人將本人或第三人之物交付者，處五年以
下有期徒刑、拘役或科或併科一千元以下罰金。
                                                                        Ｒ
附表一（甲互助會）
┌──┬──────┬────┬──────┬──────────┐
│編號│遭冒標之會員│冒標日期│得 標 利 息 │　 詐　得　金　額   │
├──┼──────┼────┼──────┼──────────┤
│ 一 │丁○○      │10.15.  │二千三百元  │三十一萬九千五百元  │
├──┼──────┼────┼──────┼──────────┤
│ 二 │莊順利      │4.15.  │二千三百元  │三十三萬三千三百元  │
├──┼──────┼────┼──────┼──────────┤
│ 三 │子○○　　　│7.15.  │二千三百元  │三十三萬三千三百元  │
├──┼──────┼────┼──────┼──────────┤
│ 四 │庚○○　　　│10.15.  │二千三百元  │三十四萬七千一百元  │
├──┼──────┼────┼──────┼──────────┤
│ 五 │張碧蓮　　　│3.15.  │二千三百元  │三十五萬八千六百元  │
├──┼──────┼────┼──────┼──────────┤
│ 六 │癸○○　　　│3.15.  │二千三百元  │三十五萬八千六百元  │
├──┼──────┼────┼──────┼──────────┤
│ 七│永大公司　　│2.15.  │二千三百元  │三十八萬三千九百元  │
└──┴──────┴────┴──────┴──────────┘
附表二（乙互助會）
┌──┬──────┬────┬──────┬──────────┐
│編號│遭冒標之會員│冒標日期│得 標 利 息 │　 詐　得　金　額   │
├──┼──────┼────┼──────┼──────────┤
│ 一 │丁○○　　　│10.5.  │三千一百元  │二十二萬一千八百元  │
├──┼──────┼────┼──────┼──────────┤
│ 二 │載生傳　　　│11.5.  │三千一百元  │二十二萬四千九百元  │
├──┼──────┼────┼──────┼──────────┤
│ 三 │辛○○　　　│12.5.  │二千八百元  │二十三萬四千元      │
├──┼──────┼────┼──────┼──────────┤
│ 四 │寅○○　　　│12.5.  │二千八百元  │二十三萬四千元      │
├──┼──────┼────┼──────┼──────────┤
│ 五 │丙○○　　　│1.5.  │二千九百元  │二十三萬四千九百元  │
├──┼──────┼────┼──────┼──────────┤
│ 六 │甲○○　　　│2.5.  │三千一百元  │二十三萬四千二百元  │
└──┴──────┴────┴──────┴──────────┘
                    　　　                                      Ｒ
